臺灣高等法院臺中分院刑事判決　　　　96年度上訴字第2337號
上　訴　人　臺灣臺中地方法院檢察署檢察官
被　　　告　甲○○
　　　　　　　　　　（現另案於臺灣臺中看守所羈押中）
上列上訴人因被告違反毒品危害防制條例案件，不服臺灣臺中地
方法院96年度訴緝字第298號中華民國96年7月26日第一審判決（
起訴案號：臺灣臺中地方法院檢察署95年度毒偵字第3846號），
提起上訴，本院判決如下：
    主  文
原判決撤銷。
甲○○施用第一級毒品，累犯，處有期徒刑捌月，減為有期徒刑
肆月，如易科罰金，以新臺幣壹仟元折算壹日，扣案之第一級毒
品海洛因壹包含袋重零點肆貳公克（驗餘淨重零點壹陸公克，空
包裝重零點貳陸公克）沒收銷燬之。
    事  實
一、甲○○前因犯竊盜案件，經臺灣臺中地方法院於民國九十四
    年間判處有期徒刑三月確定，於九十四年十二月二十三日縮
    刑期滿執行完畢。又前因施用毒品案件，經臺灣臺中地方法
    院以九十二年度毒聲字第二０二一號裁定送觀察、勒戒後，
    經評定認無繼續施用毒品之傾向，於九十二年十月二十九日
    觀察勒戒執行完畢釋放，並經臺灣臺中地方法院檢察署檢察
    官於九十二年十一月三日以九十二年度毒偵字第二二四七號
    為不起訴處分確定。詎甲○○仍不知警惕，於前揭觀察勒戒
    執行完畢釋放後五年內，基於施用第一級毒品之犯意，於九
    十五年八月九日下午五時許，在臺中縣大里市某處公園內，
    以將第一級毒品海洛因置於注射針筒內，再以水稀釋混合後
    ，注射於身體之方式，施用第一級毒品海洛因一次。嗣於九
    十五年八月十日下午六時三十分許，在臺中縣大里市○○路
    與大明路口處為警查獲，並扣得其所有之第一級毒品海洛因
    一包含袋重０點四二公克（驗餘淨重０點一六公克，空包裝
    重０點二六公克），並徵得其同意採尿送驗結果呈嗎啡陽性
    反應。
二、案經臺中縣警察局霧峰分局報請臺灣臺中地方法院檢察署檢
    察官偵查起訴。
    理  由
一、上揭犯罪事實業據被告甲○○（下稱被告）於九十五年八月
    十一日警詢及偵查中坦白承認（見警卷第九頁、偵查卷第四
    頁），且被告於九十五年八月十日經警採取其尿液送驗結果
    ，可待因、嗎啡均呈陽性反應乙節，有台中縣警察局霧峰分
    局毒品尿液真實姓名對照表、中山醫學大學附設醫院檢驗科
    藥物檢測中心編號第0000000號檢驗報告一紙附卷可佐（見
    警卷第十七頁、原審九十五年訴字第二七五七號卷第一五頁
    ）。又行政院衛生署管制藥物管理局九十五年六月二十九日
    管檢字第0950007080號函示意見：「海洛因可代謝成嗎啡，
    且海洛因常含有少量6-乙醯可待因雜質成分，該成分可代謝
    成嗎啡與可待因，故施打海洛因後，其尿液可能同時測出嗎
    啡與可待因成分。．．．」（參照行政院衛生署管制藥品管
    理局發行「濫用藥物檢驗相關解釋彙編」，九十六年三月版
    ，第五十四頁），故可證明被告因施用海洛因而同時檢出「
    可待因、嗎啡」陽性反應。另為警查獲所扣得之白色粉末一
    小包，經送請法務部調查局鑑定結果，含第一級第六項毒品
    海洛因成分（淨重０點一六公克，空包裝重０點二六公克）
    ，有該局九十五年九月二日調科壹字第09523008070號鑑定
    書一份在卷為憑（見原審九十五年訴字第二七五七號卷第一
    八頁），足徵被告自白施用毒品與事實相符。又被告於原審
    九十六年六月二十八日準備程序及本院審理時雖供稱：被查
    獲當天（即九十五年八月十日）上午七、八時有施用海洛因
    等語（見原審九十六年訴緝字第二九八號卷第十九頁、本院
    卷第二四頁背面），惟查，被告於九十五年八月十一日警詢
    及偵查中已坦白承認其係於九十五年八月九日下午五時許，
    施用海洛因等語（見警卷第九頁、偵查卷第四頁），參諸被
    告於查獲後翌日所為之供述相互符合，且距離案發時間較近
    ，被告之記憶應無發生誤認之可能，被告於事隔多月後改稱
    係於九十五年八月十日上午施用海洛因，應係其記憶錯誤所
    致，本院認應以被告於九十五年八月十一日警詢及偵查中之
    供述較與事實相符，故本院認定被告係於九十五年八月九日
    下午有施用海洛因之犯行。
二、又被告前因施用毒品案件，經臺灣臺中地方法院以九十二年
    度毒聲字第二０二一號裁定送觀察、勒戒後，經評定認無繼
    續施用毒品之傾向，於九十二年十月二十九日觀察勒戒執行
    完畢釋放，並經臺灣臺中地方法院檢察署檢察官於九十二年
    十一月三日以九十二年度毒偵字第二二四七號為不起訴處分
    確定，有臺灣臺中地方法院檢察署刑案資料查註紀錄表、臺
    灣高等法院被告前案紀錄表各一份附卷足憑，其於觀察勒戒
    執行完畢獲釋五年內，再犯毒品危害防制條例第十條之罪，
    應予依法論科。據上所述，本案事證明確，被告犯行洵堪認
    定。
三、按海洛因係毒品危害防制條例第二條第二項第一款所規定之
    第一級毒品，不得非法持有、施用，被告違反上開規定，非
    法持有進而施用海洛因，核被告所為，係犯毒品危害防制條
    例第十條第一項之施用第一級毒品罪。至於被告非法持有第
    一級毒品之低度行為，已被其非法施用第一級毒品之高度行
    為所吸收，應不另論罪。查被告前因犯竊盜案件，經臺灣臺
    中地方法院於九十四年間判處有期徒刑三月確定，於九十四
    年十二月二十三日縮刑期滿執行完畢等情，有臺灣高等法院
    被告前案記錄表一件附卷為憑，被告於受有期徒刑之執行完
    畢後，於五年以內故意再犯本件有期徒刑以上之罪，為累犯
    ，應依刑法第四十七條第一項規定，加重其刑。
四、檢察官上訴意旨略以：被告施用毒品本係預定實施數個同
    種行為之慣行性、成癮性犯罪，即以反覆為同種類之行為為
    構成要件內容之犯罪，被告除前述施用第一級毒品海洛因之
    犯行外，並基於反覆施用第一級毒品海洛因之犯意，被告於
    九十五年五月間某日起至同年八月九日最後一次施用海洛因
    之前，多次施用第一級毒品海洛因之行為，型態本質上為集
    合犯，自應認此部分與前開論罪九十五年八月九日施用第一
    級毒品海洛因之行為間，有包括一罪之集合犯關係，此部分
    除被告之自白外，尚有其前科資料、尿液報告相佐證，故此
    部分亦涉犯毒品危害防制條例第十條第一項之施用第一級毒
    品罪嫌，原審未併予論以一罪，難認允當。按殘留於毛髮
    之毒品反應，殘留時間較殘留於尿液中者為長，且因毛髮殘
    留毒品反應者，均多係因反覆施用毒品成癮者，如貴院認上
    開證據尚不足以證明被告自白之真實性，聲請法院採集被告
    毛髮毒物鑑定，以佐證被告自白採尿前即有長期施用毒品海
    洛因之真實性等語。經查：
  (一)依刑法第五十六條修正理由之說明，謂「對繼續犯同一罪名
    之罪者，均適用連續犯之規定論處，不無鼓勵犯罪之嫌，亦
    使國家刑罰權之行使發生不合理之現象。」「基於連續犯原
    為數罪之本質及刑罰公平原則之考量，爰刪除有關連續犯之
    規定」等語，即係將本應各自獨立評價之數罪，回歸本來就
    應賦予複數法律效果之原貌。因此，就刑法修正施行後多次
    施用毒品之犯行，除符合接續犯之要件外，採一罪一罰，始
    符合立法本旨（參照最高法院九十六年八月二十一日九十六
    年度第九次刑事庭會議決議）。
  (二)被告於九十五年八月十日下午六時三十分為警後所採集之尿
    液，經送驗結果呈海洛因代謝物嗎啡及可待因陽性反應，僅
    能證明被告於九十五年八月十日六時三十分起回溯九十六小
    時內，有施用第一級毒品海洛因之情事，並無從證明被告在
    此期間內或之前，曾有多次施用第一級毒品海洛因之情事（
    詳後述）。被告自白於九十五年五月間某日起至同年八月九
    日最後一次施用海洛因之前，亦有多次施用海洛因之事實，
    此部分除被告之唯一自白外，檢察官並未另行舉出其他證據
    以資證明，是檢察官起訴被告於九十五年五月間某日起至同
    年八月九日最後一次施用海洛因之前，多次施用第一級毒品
    海洛因之行為，除被告唯一之自白外，尚乏其他積極證據足
    資憑斷，自難僅憑被告之自白遽認被告尚有此部分多次施用
    第一級毒品犯行。
  (三)又罪數的認定，最重要精神係以「充分評價」與「禁止雙重
    評價原則」，論罪既要充分顯露犯罪之不法內涵，又不能重
    複處罰淪於過苛。主張集合犯之立論基礎，在於將本質上重
    複發生犯行，包括地評價為一罪，可免過苛處罰或雙重評價
    風險云云。然查施用毒品犯罪，具有隱密性質，極少留下證
    據，偵查機關之舉證，主要是依賴科學鑑定之結果（驗尿報
    告、毛髮鑑定），如無鑑定證據，縱然被告自白過去如何多
    次施用毒品，也難認定成立犯罪。所以即使被告吸毒成癮，
    能在嚴格證據主義下，被認定為犯罪者，也僅有最後一小部
    分犯行，絕大部分吸毒犯行都已淪為「犯罪黑數」，無從追
    究。檢察官上訴意旨雖稱：施用毒品者之毒品殘留於頭髮之
    時間較長，且因毛髮殘留毒品反應者，均多係因反覆施用毒
    品成癮者，如貴院認上開證據尚不足以證明被告自白之真實
    性，聲請法院採集被告毛髮毒物鑑定等語。惟查，依據
    Nakahara Y.等人於1999年發表之《Hair analysis for
    abused and therapeutic drugs》評論（Review）中記述，
    男性頭部頂端（vertex region of scalp）之頭髮平均生長
    速率為：每日0.44毫米（範圍為0.38至0.48），或表示為：
    每月1.32公分，另外男性、女性及不同種族亦有所不同，一
    般而言，頭髮毒品檢驗係以頭髮平均生長速率為每月一公分
    計算，推估當事人施用毒品時間亦僅為平均數值；而頭髮片
    段呈現毒品陽性反應，並無法精確計算出其施用毒品時間、
    施用頻率（每天施用幾次或多少天施用一次），亦無法藉由
    檢驗方法推算等情，有法務部調查局九十六年三月二十七日
    調科壹字第09600119830號函附卷可參。本件被告於九十六
    年六月八日以被告身分入臺中看守所，目前仍在另案羈押中
    中，有臺灣高等法院被告前案紀錄表在卷可按，而通常監所
    並無許可被告或受刑人蓄髮之情形，則被告縱於本院九十六
    年九月十八日審理期日，其頭髮長度至多亦僅三至四公分左
    右，縱剪取被告頭髮送請法務部調查局鑑定，亦僅能檢驗出
    被告於頭髮剪取前三至四個月左右期間內有無施用海洛因之
    行為，而無以證明被告是否有於更早之前即九十五年五月間
    某日起至同年八月九日前，另有多次施用海洛因之行為，及
    其施用頻率如何？則縱使採取被告之毛髮鑑定結果呈毒品反
    應，亦無法確實詳細區辨被告是否係因九十五年八月九日或
    之前何時施用毒品之行為而驗出毒品反應，是檢察官上訴意
    旨請求採取被告之毛髮鑑定以查明其有無起訴書所載時間施
    用毒品之事實，本院認核無必要。
  (四)原審依調查證據之結果，認本件被告被訴於九十五年五月間
    某日起至同年八月九日最後一次施用海洛因之前，多次施用
    第一級毒品海洛因之部分，公訴人所提出之證據或所指出之
    證明方法，尚不足為被告有罪之積極證明，或說服法院形成
    被告有罪之心證。揆諸前開法條及判例意旨之說明，認被告
    犯罪不能證明，依法原應諭知無罪之判決，惟公訴人認此部
    分與前開所犯論罪科刑施用第一級毒品海洛因部分有包括的
    一罪集合犯之實質上一罪關係，原審法院就被告此部分之犯
    嫌依法不另為被告無罪之諭知，經核並無不合。檢察官提起
    上訴，仍執原有證據認被告就此部分涉犯施用第一級毒品海
    洛因罪嫌，惟並未提出其他足以論罪之證據，自仍應認此部
    分不能證明被告犯罪，檢察官指摘原審判決此部分不當，為
    無理由。
五、原審認被告施用第一級毒品之犯行事證明確，予以論罪科刑
    ，固非無見。惟查，原審認定被告係於九十五年八月十日上
    午七、八時許，有施用第一級毒品之犯行，認定事實尚有未
    洽。檢察官上訴意旨認被告施用毒品係屬集合犯，應併予論
    罪科刑等語，雖無理由，然原審判決既有前揭可議之處，自
    屬無可維持，應由本院將原判決予以撤銷改判。爰審酌被告
    曾因施用毒品經送觀察、勒戒後，仍未能戒斷，再犯本案之
    罪，顯然未能善體國家設置觀察、勒戒機構，協助毒品施用
    者戒除毒癮之良法美意，再兼衡酌施用毒品固戕害個人健康
    至鉅，然就他人權益之侵害仍屬有限，及其犯罪之動機、目
    的、生活狀況、品行、所生危害，暨犯罪後坦承犯行，態度
    尚屬良好等一切情狀，量處如主文第二項所示之刑。本件被
    告於原審雖曾經通緝，惟於中華民國九十六年罪犯減刑條例
    實行前即已為警緝獲（九十六年六日八日為警緝獲），亦即
    其於該條例施行時已無通緝犯身分，其自無獲知得受減刑恩
    典，卻仍惡意繼續逃亡以逃避法律追訴之情形，此與同條例
    第五條所定於該條例實行時仍具有通緝犯身分，而未能於九
    十六年十二月三十一日自動歸案接受刑罰追訴者有別，當無
    該條例第五條所定不得減刑之適用，此對照該條之立法意旨
    ，猶是顯然。且依該條例第五條之反面解釋，該條例施行後
    始經通緝者，嗣於緝獲到案時，仍得適用該條例所定減刑規
    定之情形，二者相較，顯見本案被告之情形，亦應無該條例
    第五條之適用，以免用法失衡。是本院認本案被告犯罪時間
    在中華民國九十六年四月二十四日以前，合於減刑條件，應
    依中華民國九十六年罪犯減刑條例第二條第一項第三款之規
    定，減其宣告刑二分之一，併諭知易科罰金之折算標準。扣
    案之第一級毒品海洛因一小包（驗餘淨重０點一六公克，空
    包裝袋重０點二六公克，因殘留之海洛因毒品已無法與該外
    包裝袋析離，應全部視為被查獲之毒品），屬毒品危害防制
    條例第二條第二項所管制之第一級毒品，不論屬於犯人與否
    ，應依毒品危害防制條例第十八條第一項前段之規定沒收銷
    燬之。另按法務部調查局鑑定海洛因時，一般係以傾倒之方
    式，將包裝袋內之海洛因倒出與包裝袋分離而稱重，必要時
    亦會輔以刮杓取袋內粉末，然無論依上述何種方式分離，包
    裝袋內均會有極微量洛因殘留，業經法務部調查局於九十三
    年三月十九日以調科壹字第０九三００一一三０六０號函示
    在案（見司法院編印法官辦理刑事案件參考手冊（一）第三
    三四頁）。本案扣案之海洛因一小包，鑑驗結果，當指依上
    述方式將包裝內海洛因與包裝袋分離所得到之重量，包裝袋
    內仍會有海洛因殘留。是用以包裝該小包海洛因之包裝袋，
    若與其內所包裝之毒品析離時，其與該毒品所殘留之毒品難
    以析離，自應全部視為毒品，亦應依毒品危害防制條例第十
    八條第一項前段之規定宣告沒收銷燬。
六、不另為無罪諭知部分：
  (一)公訴意旨另以：被告於九十五年五月間某日起至同年八月九
    日最後一次施用海洛因之前，亦有多次施用第一級毒品海洛
    因之行為，此部分與前開論罪九十五年八月九日施用第一級
    毒品海洛因之行為間，有包括一罪之集合犯關係，故此部分
    亦涉犯毒品危害防制條例第十條第一項之施用第一級毒品罪
    嫌。
  (二)按犯罪事實應依證據認定之，無證據不得認定犯罪事實，刑
    事訴訟法第一百五十四條第二項定有明文。又事實之認定，
    應憑證據，如未能發現相當證據，或證據不足以證明，自不
    能以推測或擬制之方法，以為裁判基礎。且認定犯罪事實所
    憑之證據，雖不以直接證據為限，間接證據亦包括在內；然
    而無論直接或間接證據，其為訴訟上之證明，須於通常一般
    之人均不致有所懷疑，而得確信其為真實之程度者，始得據
    為有罪之認定。再被告之自白，不得作為有罪判決之唯一證
    據，仍應調查其他必要之證據，以察其是否與事實相符，刑
    事訴訟法第一百五十六條第二項定有明文，立法目的在以補
    強證據之存在，藉以限制合法自白在證據上之價值，俾發現
    實質的真實，即使被告之自白出於任意性，然若別無其他補
    強證據足以擔保其自白與事實相符，該自白仍非刑事訴訟法
    上得據之為認定被告犯罪之唯一證據，當不得單憑此而為被
    告不利之認定（最高法院四十年臺上字第八六號、七十六年
    臺上字第四九八六號判例及八十五年度臺上字第六六四號判
    決意旨參照）。本案檢察官認被告於九十五年五月間某日起
    至同年八月九日最後一次施用海洛因之前，亦有多次施用第
    一級毒品海洛因之行為，係以被告之自白及尿液檢驗報告為
    其論據。然查，據行政院衛生署管制藥物管理局九十四年十
    一月七日管檢字第0940011980號函示意見：「一般海洛因施
    用者尿液可檢出海洛因代謝物最大時限為二至四天，．．．
    施用海洛因後，尿液可檢出嗎啡最長時限，與施用劑量、施
    用頻率、施用方式、飲用水量之多寡、所用檢驗方法靈敏度
    、個人體質及代謝情況等因素有關，依個案而異。」（參照
    行政院衛生署管制藥品管理局發行「濫用藥物檢驗相關解釋
    彙編」，九十六年三月版，第一三０、一三一頁），而按人
    體施用第一級毒品海洛因經尿液排出之時間，依吸食量之多
    寡、人體代謝功能、吸食者之年齡及性別有所差異，惟一般
    而言，施用者在九十六小時內所排出之尿液均有可能被檢出
    ，雖為本院歷來職務上審理毒品案件所得知悉，然此尿液檢
    驗之結果，充其量僅得證明受檢驗人在採尿送檢前之九十六
    小時內有施用第一級毒品海洛因之行為，並無從證明受檢驗
    人在此九十六小時內或之前曾「多次」施用第一級毒品海洛
    因。因此被告於九十五年八月十日下午六時三十分為警查獲
    後所採集之尿液，經送驗結果呈海洛因代謝物嗎啡及可待因
    陽性反應，僅能證明被告於九十五年八月十日下午六時三十
    分起回溯九十六小時內，有施用第一級毒品海洛因之情事，
    並無從證明被告在此期間內，曾有多次施用第一級毒品海洛
    因之情事。是被告於九十五年八月九日施用海洛因一次犯行
    之自白部分，固能以前揭驗尿報告作為此部分事實之補強證
    據，並進一步認定被告此部分自白確與事實相符，惟被告自
    白於九十五年五月間某日起至同年八月九日最後一次施用海
    洛因之前，亦有多次施用海洛因之事實，此部分除被告之唯
    一自白外，檢察官並未另行舉出其他證據以資證明，其間亦
    無任何證據足資證明被告施用毒品具有慣行性、成癮性，且
    於施用毒品之初即預定要反覆實施之情形，自不能依集合犯
    逕將被告上開施用第一級毒品海洛因之犯行論以包括一罪。
    是檢察官起訴被告於九十五年五月間某日起至同年八月九日
    最後一次施用海洛因之前，多次施用第一級毒品海洛因之行
    為，除被告唯一之自白外，尚乏其他積極證據足資憑斷，又
    不符合集合犯或接續犯之概念，本諸罪疑唯輕原則，本院認
    以現有證據尚無法形成被告有上開犯行之明確心證，依據上
    開說明及本次刑法第五十六條連續犯規定修正之立法理由提
    及「且在採證上多趨於寬鬆」等語之意旨，自難僅憑被告之
    自白遽認被告尚有此部分多次施用第一級毒品犯行，不能證
    明被告有此部分犯行，惟公訴人認此部分與前開所犯論罪科
    刑施用第一級毒品海洛因部分有包括的一罪集合犯之實質上
    一罪關係，爰不另為無罪之諭知。
七、退回移送併辦部分：
  (一)臺灣臺中地方法院檢察署九十六年度毒偵字第四四０一號移
    送併辦意旨略以：被告於九十六年六月七日十三時許，在臺
    中縣大里市○○街二二巷九號住處，施用第一級毒品海洛因
    至少一次，嗣為警於九十六年六月八日十三時四十分許為警
    採尿送驗，結果呈可待因及嗎啡陽性反應，因認被告涉犯毒
    品危害防制條例第十條第一項施用第一級毒品罪嫌，被告施
    用第一級毒品海洛因之犯行，與本案論罪科刑之犯行，在法
    律評價上應屬於包括一罪之集合犯關係，為法律上之同一案
    件，應移送本院併案審理等語。
  (二)查被告於九十六年六月八日在警局採尿時起往前回溯四至五
    日內某時，縱使有施用第一級毒品海洛因之犯行，惟係在九
    十五年七月一日修正刑法施行後另為之犯行，因修正後之刑
    法已刪除刑法第五十六條連續犯之規定，則與上開已起訴論
    罪科刑部分已無連續犯之裁判上一罪關係，本應適用新法應
    分別論罪，惟因此部分未經起訴，本院自無法一併審判。另
    查，被告於九十六年六月七日復有施用海洛因之犯行，距本
    案查獲時間九十五年八月十日已相隔約十個月，本件被告經
    檢察官起訴，經本院認定論罪科刑施用海洛因之時間，與檢
    察官移送併辦部分，二者犯罪時間相距約十個月，此先後施
    用海洛因之犯行，主觀上是否基於反覆施用毒品成癮性之一
    次決意，即有可疑，又此二者相隔既達十個月之久，於客觀
    上，實亦難認其係在「密切接近」之一定時間為之，故於刑
    法評價，依社會健全觀念，要難認為彼此具有「集合犯」或
    接續犯之法律上一罪之性質，是上開移送併辦部分不能認係
    本案起訴效力所及，本院無從併案審理，應退回移案機關由
    檢察官另為適法之處理。
據上論斷，應依刑事訴訟法第三百六十九條第一項前段、第三百
六十四條、第二百九十九條第一項前段，毒品危害防制條例第十
條第一項、第十八條第一項前段，刑法第十一條前段、第四十七
條第一項、第四十一條第一項前段，中華民國九十六年罪犯減刑
條例第二條第一項第三款、第七條、第九條，判決如主文。
本案經檢察官乙○○到庭執行職務。
中　　華　　民　　國　　96　　年　　9 　　月　　27　　日
            刑事第十一庭　審判長法　官　陳　朱　貴
                                法　官　郭　同　奇
                                法　官　胡　文　傑
上列正本證明與原本無異。
如不服本判決應於收受送達後十日內向本院提出上訴書狀，其未
敘述上訴之理由者並得於提起上訴後十日內向本院補提理由書（
均須按他造當事人之人數附繕本）。
                                書記官  陳　文  琴
中　　華　　民　　國　　96　　年　　9 　　月　　27   　日
附錄本案所犯法條：
毒品危害防制條例第十條第一項：
施用第一級毒品者，處六月以上五年以下有期徒刑。
